【裁判字號】    90,上訴,1225
【裁判日期】    900928
【裁判案由】    重利等
【裁判全文】
臺灣高等法院高雄分院刑事判決                    九十年度上訴字第一二二五號
    上  訴  人  台灣高雄地方法院檢察署檢察官
    被      告  甲○○
    被      告  丙○○
    右二人共同
    選任辯護人  戴國石  律師
                蔡吉記
    被      告  乙○○
右上訴人因重利等案件，不服臺灣高雄地方法院八十九年度訴字第二五六五號中華民
國九十年五月十日第一審判決（起訴案號：臺灣高雄地方法院檢察署八十九年度偵字
第一三０三二號），提起上訴，本院判決如左：
      主  文
上訴駁回。
    理  由
一、公訴意旨略以：被告甲○○與其妻丙○○於民國八十九年五月間，在高雄市○○
    區○○路一九號開設「利基商行」，於申請加入為大眾商業銀行股份有限公司（
    以下簡稱大眾銀行）之信用卡特約商店後，被告甲○○、丙○○即與被告乙○○
    共同基於犯意聯絡，由被告乙○○帶同急需用款之民眾，以刷卡消費之方式，先
    前往他處購買煙酒等物品後，再帶至利基商行，由被告甲○○、丙○○以低於市
    價一至二成之價格買回，或由被告乙○○帶同急需用錢之民眾，前往利基商行以
    刷卡方式取得現金融資貸放金錢。其刷卡融資方法係先行核對持卡人信用卡資料
    無訛後，即由被告甲○○、丙○○依借款人借款金額，製作實際上未購買煙酒而
    不實之消費簽帳單，交由持卡人簽名，從事業務之人，明知為不實之事項，而登
    載於其業務上所作成之文書，足以生損害於他人，再先扣除按週年利率百分之十
    計算（即刷卡新台幣 (下同)一萬元，先預扣一千元）之利息後，餘額交付予借
    款人，一週後再向信用卡處理中心領款，藉此取得與原本顯不相當之重利，被告
    甲○○、丙○○隨後將不實之簽帳單持向信用卡處理中心申請領款項，致該處理
    中心以為持卡人確實已向被告甲○○、丙○○消費，而陷於錯誤並如數付款，以
    此高利貸款維生，並以之為常業。嗣於八十九年六月八日十九時許，被告甲○○
    、丙○○、乙○○於上開利基商行為高雄市憲兵隊人員查獲，並扣得被告甲○○
    、丙○○所有並供經營上開信用卡借款業務所用如起訴書附表所示之物，因認被
    告三人均涉犯刑法第三百三十九條第一項詐欺取財罪，同法第二百十六條、第二
    百十五條行使業務上登載不實文書罪，與同法第三百四十五條常業重利等罪嫌。
二、按犯罪事實應依證據認定之，無證據不得推定其犯罪事實，被告之自白，不得作
    為有罪判決之唯一證據，仍應調查其他必要之證據，以察其是否與事實相符，刑
    事訴訟法第一百五十四條、第一百五十六條第二項定有明文。又所謂犯罪事實之
    證據，係指足以罪行為之積極證據而言，該項證據且須適合被告犯罪事實之認定
    ，始得採為斷罪資料（最高法院二十九年上字第三一０五號、五十三年台上字第
    二七五０號判例參照）。
三、公訴人認被告甲○○、丙○○、乙○○三人涉有前開犯行，無非係以被告甲○○
    、丙○○二人於警訊及檢察官初訊時（八十九年六月九日）之自白，並認被告乙○○之辯解不足採信，及有如附表所示之物扣案可憑等情為據。
四、訊據被告甲○○、丙○○、乙○○三人均堅決否認涉有詐欺取財、行使業務上登
    載不實文書或常業重利等罪之犯行，被告甲○○辯稱：「利基商行」確實是經營
    菸酒類之買賣，平時有些客人會一次購買整批菸酒，客人使用後未用完的，如果
    客人要求，我們會同意以比市價低的價格收購，因為可以從中賺取差價，憲兵隊
    訊問時，未曾供承有「刷卡借現」情形，是警察自己寫的等語。被告丙○○則辯
    稱：我只是「利基商行」的掛名負責人，實際上是由我先生即被告甲○○在經營
    ，憲兵隊偵訊時，我只說乙○○是來店內買東西的客人，其他是警方自己寫的等
    語。被告乙○○則辯稱：查獲當天我只是去「利基商行」買東西，順便找被告甲○○聊天，結果就被逮捕等語。
五、經查：
    (一)被告甲○○於憲兵隊偵訊時，雖曾供稱：我是藉由仲介者（乙○○）之仲介
        ，帶客人來我店內刷卡買菸酒，之後再由仲介者買回從中賺取差價，所賺取
        之利息，約每一萬元賺二百元差額等語（參照其於憲兵隊之偵訊筆錄），並
        於檢察官初訊時供稱：他們帶人過來買東西，我扣掉百分之三（刷卡）手續
        費，一萬元賺約二百多元，他們有時會回收等語（參照偵查卷第十三頁背面
        ），則依被告甲○○之上開供詞以觀，乃敘及其店內有將貨品賣出後再行購
        入並從中賺取差價之情形，然並未言及其有施用詐術、登載不實文書，或有
        乘人急迫、輕率、無經驗貸予金錢而收取重利等情，亦即尚無法依其供述即
        具體認定有何涉及詐欺取財、行使業務上登載不實文書或常業重利罪之犯行
        。另被告丙○○於憲兵隊偵訊時，則先是供稱：「利基商行」從開始經營之
        時起，就有人來店內「刷卡借現」，通常是刷卡一萬元、實拿九千元，一千
        元為利息等語，惟旋又稱：我們並沒有拿到一千元利息，只是向乙○○索取
        幾百元等語（以上均參照其於憲兵隊之偵訊筆錄），而於檢察官初訊時，則
        供稱：「刷卡借現」是約從八十九年五月開始，（客人）買一萬元貨，給他
        九千多元等語（參照偵查卷第十四頁背面），則依被告丙○○之上開供述以
        觀，雖曾供承店內有「刷卡借現」情形；然查，經原審依職權向查獲機關即
        高雄市憲兵隊調取警訊錄音帶或錄影帶，該隊回覆並未保存該案之偵訊錄音
        帶或錄影帶一節，有高雄市憲兵隊九十年二月十三日（九Ｏ）轅任字第五五
        一號函文與原審刑案電話查詢登記表各一紙在卷可憑，亦即憲兵隊對於被告
        甲○○、丙○○所為之訊問程序已有不合前述刑事訴訟法第一百條之一第一
        項規定之瑕疵，參以其二人於原審及本院審理時均否認警訊筆錄之內容，是
        以被告甲○○、丙○○二人於警訊之供述是否確實可採，亦非無疑。
    (二)次查，檢察官依店內所扣得之顧客消費簽帳單上所留存資料，傳訊各該信用
        卡持卡人之結果，經證人張東生、柯淑玲、周禎祥、蘇榮章、陳文德、曹進
        明、邱詹美容、謝承儒、王建忠、王碧雲等人，於偵查中均到庭證稱：確實
        有至「利基商行」持信用卡刷卡購買如簽帳單金額之菸類或酒類產品，信用
        卡帳款均如期繳納等語（上開證人之證詞，分別附於偵查卷第八十四頁背面
        至第八十五頁背面），且證人張東生、曹進明、謝承儒、王建忠、王碧雲等
        人，於本院調查時亦到庭為同一證述（參見本院九十年九月五日訊問筆錄）
        ，衡情上開十位證人間素不相識，於當庭則均為大致相符之證述內容，是以
        其等證詞應非事前串供之詞而足堪採信。從而，尚難遽認被告所營之「利基
        商行」確有如公訴人所指係從事「假消費，真刷卡」，而由被告從中獲取重
        利、或有登載不實文書、或施用詐術使信用卡處理中心陷於錯誤而撥款之情
        節。
    (三)在「利基商行」現場所扣得被告甲○○所有之刷卡機、過卡機、傳真機、帳
        冊、橢圓章、直章、電腦磁片、大眾銀行對帳單、中國信託銀行對帳單存摺
        、簽帳單、二聯式複寫帳冊、空白商業本票、現金五十六萬元等物，乃屬一
        般商店均有之設備，其中現金五十六萬元雖金額非低，惟將大量現金置於店
        內並非必定用於供人借貸一途，尚難因而遽認該店有從事現金借貸之業務。
        且查，被告丙○○於偵查中係供稱：（問：店內現今何以有五十六萬元？）
        有時他們到家樂福買貨，我們便宜給他收，我把貨收進來可以再賣到別處等
        語（參照八十九年六月九日之偵查訊問筆錄，附於偵查卷第十四頁），並未
        言及該筆款項係從事借貸以獲取重利之情形，是以公訴意旨認被告丙○○上
        開供述已指明扣案之五十六萬元係置於店內以供從事重利業務一節，顯有未
        洽。
    (四)依前開事證以觀，除被告丙○○於警訊、偵查中曾供承有「刷卡借現」之自
        白外，並無其他證據足以佐證其上開自白之真實性，況其警訊中自白復具有
        前述之瑕疵，核諸前開說明，被告之自白不得作為認定有罪之唯一證據，是
        以自難據此認定被告甲○○、丙○○二人有公訴人所指之右揭犯罪事實。
    (五)至被告乙○○則自警訊至偵、審中，迭次否認涉有前開犯行，而被告甲○○
        、丙○○亦均供稱：被告乙○○係該店之客戶之一，當天是到店裡看貨而已
        等語，此外，扣案物品亦均非乙○○所有，是以綜觀全卷並無任何證據足證
        被告乙○○涉有本案犯行，公訴人僅以被告乙○○之辯解不足採信為由即遽
        認被告乙○○涉有本案犯行，自有未洽。
六、綜上所述，被告等偵查中之自白，不得作為有罪判決之唯一證據，復無其他必要
    之證據，足資證明被告等偵查中自白與事實相符。此外又查無其他任何積極之證
    據，足認被告有上述犯行，因此原審以不能證明被告犯罪而諭知無罪之判決，核
    無不合，檢察官上訴意旨，仍執前詞，非有理由，應予駁回。
據上論結，應依刑事訴訟法第三百六十八條，判決如主文。
本案經檢察官林應華到庭執行職務。
中      華      民      國    九十      年      九      月    二十八 日
                              臺灣高等法院高雄分院刑事第一庭
                                  審判長法官  李春昌
                                        法官  邱永貴
                                        法官  周賢銳
右正本證明與原本無異。
如不服本判決，應於判決送達後十日內向本院提出上訴狀，其未述理由者並應於提
出上訴狀後十日內向本院補提理由書（應附繕本)。
                                      書記官  黃琳群
中      華      民      國    九十      年      十      月      二      日
                                                                  Ａ


司法院資訊處製作；財團法人民間司法改革基金會備份。
